臺灣高等法院刑事判決　　　　　　　　96年度上訴字第4019號
上　訴　人　臺灣桃園地方法院檢察署檢察官
被　　　告　甲○○
指定辯護人　本院公設辯護人王永炫
上列上訴人因被告殺人未遂案件，不服臺灣桃園地方法院96年度
訴字第766號，中華民國96年7月26日第一審判決（起訴案號：臺
灣桃園地方法院檢察署95年度偵字第20881 號），提起上訴，本
院判決如下：
    主  文
上訴駁回。
    理  由
一、本件公訴意旨略以，被告甲○○於民國（下同）九十五年九
    月二十四日晚上九時許，在某不詳地點喝酒後與乙○○在電
    話中發生口角，竟基於殺人之犯意，旋前往桃園縣中壢市○
    ○街二十二號之古信明租屋，於同年月日晚上九時三十分許
    ，於屋外先戴上其工作用棉質手套並持其所有美工刀，進入
    上址大廳內，見乙○○、古信明及不詳姓名之成年男子等六
    人正在飲酒，甲○○於質問乙○○謂：「你不是要殺我嗎？
    」等語，語畢即持美工刀，從正面砍殺乙○○頭部，致乙○
    ○右臉深部撕裂傷併耳朵斷裂，傷口約十二公分合併神經、
    血管受傷，並傷及顏面動脈，嗣經古信明報警並將乙○○送
    至署立桃園醫院並轉送長庚紀念醫院林口分院，因及時送醫
    急救，始得倖免，並扣得甲○○所有之美工刀一把及棉質手
    套一只等語。因認被告涉犯刑法第二百七十七條第二項之殺
    人未遂罪。
二、按犯罪事實應依證據認定之，無證據不得認定其犯罪事實，
    刑事訴訟法第一百五十四條第二項定有明文。又認定不利於
    被告之事實，須依積極證據，苟積極證據不足為不利於被告
    事實之認定時，即應為有利於被告之認定，更不必有何有利
    之證據，最高法院三十年上字第八一六號著有判例可資參照
    。又殺人與傷害之區別，應以有無殺意為斷，其受傷之多寡
    ，及是否為致命部位，有時雖可著藉為認定有無殺意之心證
    ，究不能據為絕對標準，再殺人罪須有使被害人喪失生命之
    故意，始能成立，不以所持是否為刀、所加傷害是否在致命
    部位為標準（最高法院十八年上字第一三０九號判例及五十
    一年台上字第一三一號判決意旨參照）。至於殺人犯意之存
    否，固係隱藏於行為人內部主觀之意思，且此意思可能係存
    在有相當之時間，亦可能係在下手之際方產生，惟不論係何
    種情況均須以積極並確實之證據證明之，方足以認定之。亦
    即該項殺人或傷害之主觀犯意認定，仍須參酌各方面直接、
    間接證據，例如被害人傷痕之多寡、受傷處所是否即為致命
    部位、傷勢輕重程度、加害人下手當時及其後之情形、所用
    凶器為何及其與被害人之關係、有無宿怨或行為動機等，綜
    合判斷之，惟不得以推測或擬制之方法，以為裁判之基礎。
三、公訴人認被告涉有殺人未遂罪嫌，無非係以在場證人古信明
    之警詢及偵查訊問筆錄、財團法人長庚紀念醫院（林口）分
    院九十五年十二月四（九五）長庚院法字第一二一二號號函
    及乙○○病歷一件，及被告所有之美工刀一支、棉質手套一
    只等資為依據。
四、查被告對於上開時地持上述美工刀劃傷被害人乙○○臉部，
    造成被害人前述傷害等事實，供承不諱，核與被害人乙○○
    及證人古信明所述傷害事實吻合，並有財團法人長庚紀念醫
    院林口分院函送之病歷與診斷證明書，可資佐證。被告傷害
    人身體之事實，固堪認定。惟按殺人罪之成立，須於實施殺
    害時，即具有使其喪失生命之故意，倘缺乏此種故意，僅在
    使其成為重傷，而結果致重傷者，衹與使人受重傷之規定相
    當，要難遽以殺人未遂論處，48年台上字第33號著有判例，
    又被害人所致之傷害，茍尚未達刑法第十條所定之重傷害程
    度且自始無重傷害之犯意者，則應以刑法第二百七十七條普
    通傷害論擬。是故，本件首應查究者厥為，被告是否自始具
    有殺人或重傷害之犯意？以及被害人所受本件傷害是否達到
    刑法第十條所定之重傷害程度？
五、經查：
  (一)被告堅決否認有殺人之犯意，辯稱：「我只是要嚇被害人，
    當日因為有喝酒吵架；案發當時會戴手套是因患為有「富貴
    手」，所以常常這樣戴；當時我的手也受傷，所以也有去醫
    院；劃傷乙○○之後，並無再追打乙○○，或用刀要再劃他
    ，刀子是我自己放下的，不是別人搶下的；美工刀是我工作
    上本來就會用到的工具」等語。
  (二)證人即被害人乙○○於原審到庭結證稱：「當天我在古信明
    家喝酒聊天，古信明是我的老闆，我住他家斜對面，下班時
    我去他家喝酒，被告打電話給古信明，我與被告通話，在電
    話中吵架，因為他一直打電話來，我覺得很吵，我在電話中
    說『有種來打架』等語，後來約十分鐘，被告前來，拿一把
    美工刀，當時我是面對他，我要搶下他的刀，搶不到，他往
    我右邊太陽穴劃過去，刀就劃到我的臉，後來就去醫院，被
    告也有送我去醫院。我忘記被告有無向我說『你不是要殺我
    嗎』之語，但我沒有說要殺他，我們是同事，沒有糾紛，可
    能因為酒醉才會這樣。被告一進來有拿刀，但沒有劃我，是
    我衝過去要搶他的刀，劃到之後失血過多我就昏倒了，並沒
    有扭打的情形。當天我們都喝醉了，我還比被告清醒，被告
    喝醉了很『魯』（台語），此次受傷有造成右眼眉毛不會往
    上拉之後遺症，但可以皺眉頭，感覺有一點拉到，對日常生
    活沒有影響，但視力沒有辦法像以前一樣看的那麼遠。因為
    沒有錢繳醫藥費，又無健保，所以未回診，祇有買藥擦，也
    祇有當天去長庚看一次而已」等語。
    足見被告與被害人為同事，係因為電話中口角引發衝突，雙
    方均有喝酒，且係被害人想要搶下被告手上之美工刀，造成
    被告向其頭部劃去，而被告其後亦同去醫院，並無逃逸情事
    ，現場又有證人古信明及其他友人在場目擊，被告與被害人
    平日又無仇怨，當無殺害被害人之動機，更無可能在眾目睽
    睽下實行殺害被害人之舉。
  (三)原審傳喚古信明不到庭，惟被告、辯護人對於古信明在警詢
    之審判外陳述，並不爭執其證據能力，依據刑事訴訟法第一
    百五十九條之五，符合「同意性」之例外，且可認為相當，
    故古信明之警詢筆錄即具證據能力，合先敘明。
    證人古信明警詢中證述稱（略以）：當時甲○○進來手持美
    工刀直接往乙○○頭部劃，兩人就開始扭打起來，我一個朋
    友就先把該把美工刀拿起來丟在旁邊並將他們二人分開等語
    。茍被告自始有殺人之故意，於接近被害人之際，直接以美
    工刀朝被害人頸部脆弱部位劃去，即可能輕易得逞，何須多
    費周章，既往被害人頭部劃？又與被害人扭打？
  (四)被害人所受之傷勢，雖據財團法人長庚紀念醫院（林口）分
    院九十五年十二月四（九五）長庚院法字第一二一二號號函
    示認為「如不立即送醫治療，恐將造成其生命危險」等語。
    惟查被害人因為無健保及經濟因素考量，僅有當日就醫一次
    ，其後自己買藥塗抹，業據被害人證述如前，是難認該傷勢
    足以對於被害人之生命造成危險，蓋若果不繼續醫療即有生
    命危險，何以醫師容許傷患出院自行敷藥？
  (五)原審依職權向財團法人長庚紀念醫院林口分院函查被害人之
    傷勢，該院雖回覆稱「病患九月二十五日至本院急診就醫，
    於九月二十七日出院。依當時病情評估，病患（指被害人）
    因顏面神經斷裂，恐遺留部分顏面肌麻痺現象」等語。惟查
    同函復補稱「惟因病患之後均未回診，故無法加以評估」等
    語，此有該院九十六年四月二十六日（九六）長庚院法字第
    ０三四一號函一件附卷可查。足見上開函文所為病情評估，
    並無實據，不堪採信。況顏面肌固非不可謂屬「其他身體或
    健康」，而顏面神經斷裂所造成之部分顏面肌麻痺，是否屬
    「重大不治或難治之傷害」，則尚有疑問，尤其本件被害人
    證稱「造成右眼眉毛不會往上拉之後遺症，但可以皺眉頭，
    感覺有一點拉到，對日常生活沒有影響，但視力沒有辦像以
    前一樣看的那麼遠」等語，即令屬實，其所謂後遺症是否即
    「顏面神經斷裂所造成之部分顏面肌麻痺」，檢察官亦未能
    證明，且因被害人僅在醫院治療一次即行出院，其後自行買
    成藥塗抹，是否因未繼續就醫造成傷勢惡化，亦未得知，換
    言之，被害人所稱之後遺症是否與被告所為劃傷行為有直接
    因果關係，或有因果關係中斷之情，均有合理懷疑，是基於
    「有疑唯利被告原則」，自難認被害人因而受有重傷害之結
    果。檢察官於言詞辯論時主張被告所為即令不構成殺人未遂
    ，亦有該當刑法重傷害或傷害致重傷之結果，尚難證明，而
    不可採。
  (六)綜上，本件尚難認被告自始具有殺人或重傷害之犯意，且被
    害人所受本件傷害亦難認達到刑法第十條所定之重傷害程度
    。故應認被告僅係犯刑法第二百七十七條普通傷害罪。
六、又按告訴乃論之罪，未經告訴者，應諭知不受理判決。刑事
    訴訟法第三百零三條第三款前段，定有明文。又檢察官以非
    告訴乃論之罪提起公訴，法院審理結果認屬告訴乃論之罪，
    雖偵查中未據告訴，實務見解向認為於審判中仍得補提告訴
    ，惟仍應向檢察官或司法警察（官）為之，且須未逾六個月
    之告訴期間，始得謂為合法之告訴（司法院院字第二一０五
    號解釋、最高法院七十三年台上字第四三一四號判例意旨、
    同院八十七年度台上字第三九二三號判決意旨參見）。查本
    被告所犯為刑法第二百七十七條第一項之傷害罪，已如前述
    ，依同法第二百八十七條之規定，為告訴乃論之罪。然而，
    偵查中被害人均未到庭，而始終未有表示訴追之告訴表示，
    檢察官以涉犯殺人未遂罪提起公訴，固無須告訴，惟既經原
    審認涉犯刑法普通傷害罪，即屬告訴乃論之罪未據告訴，直
    至告訴人於九十六年七月十二日到院陳述，距九十五年九月
    二十四日案發日，被害人知悉犯人為被告之時起，顯已逾六
    個月之告訴期限，被害人到庭自無從補正告訴。且查被告已
    與被害人以十萬元賠償達成和解，且已給付三萬元，被害人
    並以書狀撤回對被告之告訴，業據被害人證述在卷，並有被
    告提出之和解書及被害人寄送本院之撤回告訴狀一件在卷為
    證，足認被害人已不願追究被告刑責，自無提出告訴之可能
    ，本件主、客觀既未有也未能即時提出告訴，自更無所謂撤
    回告訴可言，應依刑事訴訟法第三百零三條第三款前段規定
    ，諭知公訴不受理判決。
七、原審為如前述之論斷，諭知公訴不受理判決，並無違誤。公
    訴人上訴意旨指摘原判決不當云云，為無理由，其上訴，應
    予駁回。
據上論斷，應依刑事訴訟法第368條，判決如主文。
本案經檢察官黃全祿到庭執行職務。
中　　華　　民　　國　　96　　年　　11　　月　　27　　日
                　刑事第五庭　審判長法　官　吳　敦
                                　　法　官　張傳栗
                                　　法　官　陳祐治
以上正本證明與原本無異。
檢察官如不服本判決，應於收受送達後十日內向本院提出上訴書
狀，其未敘述上訴之理由者並得於提起上訴後十日內向本院補提
理由書（均須按他造當事人之人數附繕本）。
                                　　書記官　蔡慧娟
中　　華　　民　　國　　96　　年　　11　　月　　28　　日
